---
title: "¿Existe Alguna Relación Entre Las Muertes Por Accidentes Automovilísticos Y El Índice De Fragilidad De Estados?"
author: "Luis Manzano - Juan Cabral - Emiliana Alvarez - Antonio Vitolla - Michel Lehmann"
date: '2022-07-27'
output: 
  html_document:
    theme: darkly
  toc: yes
  toc_depth: 6
lang: es-ES
editor_options: 
  markdown: 
    wrap: 72
---

```{r include=FALSE}


library(openxlsx)
library(tidyverse)
library(readxl)
library(dplyr)
library(ggplot2)
library(patchwork)

dir <- getwd()
y <- file.path(dir, "R Files/Clase Data science")


road <- read_excel("Road_Injuries_America.xls")

#Limpieza
#_________________________________________________________________
title <- road[1,]

colnames(road) <- title
length(road$Country)

road <- road[2:562,-(7:10)]

colnames(road)[colnames(road) == "ISOAlpha3"] <- "ABB"

abb <- road$ABB
abb <- abb[!is.na(abb)]
abb <- rep(abb, each = 17)

ctry <- road$Country
ctry <- ctry[!is.na(ctry)]
ctry <- rep(ctry, each = 17)

sr <- road$`Subregion name`
sr <- sr[!is.na(sr)]
sr <- rep(sr, each = 17)

cs <- road$Cause
cs <- cs[!is.na(cs)]
cs <- rep(cs, len=561)


road <- road %>% mutate(ABB = abb) %>%
  mutate(Country = ctry) %>%
  mutate(`Subregion name` = sr) %>%
  mutate(Cause = cs)

head(road)
#___________________________________________________________________________________
#Arrange 


colnames(road)

road$Year <- as.integer(road$Year)
road$Male <- as.integer(road$Male)
road$Female <- as.integer(road$Female)

regions <- as.factor(road$`Subregion name`)
road$`Subregion name` <- regions
#___________________________________________________________________________________
#Cambiamos los nombres de los paises y filtramos por los que nos interesan

road[545:561,2] <- rep("Venezuela",each=17)
road[511:527,2] <- rep("USA",each=17)
road[69:85,2] <- rep("Bolivia",each=17)

road <- road %>% 
  filter(Country %in% c("Argentina" ,"Bahamas" ,"Belize","Bolivia","Brazil",
                        "Barbados","Canada","Chile","Colombia","Costa Rica",
                        "Cuba" ,"Dominican Republic","Ecuador","Grenada",
                        "Guatemala","Guyana","Honduras","Haiti","Jamaica",
                        "Saint Lucia","Mexico","Nicaragua","Panama","Peru","Paraguay",
                        "El Salvador","Suriname","Uruguay","USA","Venezuela"))

cnames <- c("Argentina" ,"Bahamas" ,"Belize","Bolivia","Brazil",
            "Barbados","Canada","Chile","Colombia","Costa Rica",
            "Cuba" ,"Dominican Republic","Ecuador","Grenada",
            "Guatemala","Guyana","Honduras","Haiti","Jamaica",
            "Saint Lucia","Mexico","Nicaragua","Panama","Peru","Paraguay",
            "El Salvador","Suriname","Uruguay","USA","Venezuela")

#___________________________________________________________________



#___________________________________________________________________



#___________________________________________________________________
#Se crea las tablas que extras que vamos a usar para los graficos

road1 <- road

#Le cambiaremos el nombre de la columna Country a region para asi poder unirla con
#una futura tabla para un grafico del mapa

colnames(road1)[colnames(road1) == "Country"] <- "region"

#Crearemos una tabla con las medias anuales por region

road2 <- road %>% group_by(`Subregion name` , Year) %>%
  summarise(media_anual_hombres = mean(Male) , 
            media_anual_mujeres = mean(Female))

#Grafico Mundial

#Debemos crear una nueva tabla con las coordenadas de paises para hacer este grafico

map <- map_data("world")

mapdata <- left_join(map,road1,by = "region")

mapdata <- mapdata %>% filter(!is.na(mapdata$Male))

mapdata1 <- mapdata %>% filter(long <= 0)

mapdata2 <- mapdata1 %>% filter(Year == 2016)

#___________________________________________________________________
#Saving Data Frames_________________________________________________

write.csv(road, file = "road.csv", row.names = FALSE)
write.csv(map, file = "map.csv", row.names = FALSE)
write.csv(road1, file = "road1.csv", row.names = FALSE)
write.csv(road2, file = "road2.csv", row.names = FALSE)
write.csv(mapdata2, file = "mapdata2.csv", row.names = FALSE)

save(road, file = "road.RData")
save(road1, file = "road1.RData")
save(road2, file = "road2.RData")
save(map, file = "map.RData")
save(mapdata2, file = "mapdata2.RData")

#a <- load("~/R Files/Clase Data science/road2.RData")

#road1 <- read.csv("~/R Files/Clase Data science/road1.csv")

#___________________________________________________________________
#A partir de aca crearemos la nueva tabla que incluya "the fragile state index"


#Leemos el archivo

fragile <- read.xlsx("FSI.xlsx", fillMergedCells = TRUE)

#Seleccionamos las columnas y filas que deseamos y cambiamos los nombres
#a gusto

fragile <- fragile[1:1973,1:20]

title2 <- fragile[1,]

colnames(fragile) <- title2

fragile <- fragile[2:1973,-(2:3)]

colnames(fragile)[colnames(fragile) == "Alternate"] <- "Country"

#Filtramos por la mismos paises de la tabla "road"

cnames <- c("Argentina" ,"Bahamas" ,"Belize","Bolivia","Brazil",
            "Barbados","Canada","Chile","Colombia","Costa Rica",
            "Cuba" ,"Dominican Republic","Ecuador","Grenada",
            "Guatemala","Guyana","Honduras","Haiti","Jamaica",
            "Saint Lucia","Mexico","Nicaragua","Panama","Peru","Paraguay",
            "El Salvador","Suriname","Uruguay","USA","Venezuela")

fragile <- fragile %>% filter(Country %in% cnames)

#Usamos la funcion pivot_longer para pasar las columnas a filas

fragile <- fragile %>% pivot_longer(cols=2:18, names_to = "Year", 
                                          values_to = "index",
                                          values_drop_na = TRUE)

#Organizamos la tabla del indice por año y pais

fragile <- fragile %>% arrange(Year) %>% arrange(Country)

#Convertimos la columna Year e index en integral

fragile$index <- as.integer(fragile$index)
fragile$Year <- as.integer(fragile$Year)

#Filtramos por los años que tinen valores ya que hay algunos paises que no 
#presentan valor en el año 2006. Por lo tanto es necesario filtrar desde el 
#2007 al 2016 en este caso ya que sino no podremos unir ambas tablas

fragile <- fragile %>% filter(Year %in% c(2007:2016))
road3 <- road1 %>% filter(Year %in% c(2007:2016)) %>% arrange(region)

#Creamos un vector con los valores de los paises para asi eliminar aquellos 
#paises que falten para que su union sea efectiva

cnames2 <- unique(fragile$Country)
cnames3 <- unique(road3$region)

#Filtramos

road3 <- road3 %>% filter(region %in% cnames2)

#Cambiamos el nombre de una columna para unirlos

colnames(road3)[colnames(road3) == "region"] <- "Country"

#Creamos la ultima tabla a utilizar
  
road_fragile <- left_join(road3,fragile)

#Creamos una nueva columna la cual nos indicara la variacion porcentual
#del FSI y los Ratios de Muerte de los hombres por accidente automovilistico
#Tomando como base el año 2007

road_fragile <- road_fragile %>%
  group_by(Country) %>% 
  arrange(Year, .by_group = TRUE) %>%
  mutate("%Change_Index" = (index/first(index) - 1) * 100)

road_fragile <- road_fragile %>%
  group_by(Country) %>% 
  arrange(Year, .by_group = TRUE) %>%
  mutate("%Change_male" = (Male/first(Male) - 1) * 100)

#___________________________________________________________________
#___________________________________________________________________
#Grafico mundial muerte hombres 

mapa_mundial_hombres<-ggplot(mapdata2, aes( x = long, y = lat, group=group)) +
  geom_polygon(aes(fill = Male), color = "black")


#Agregamos mayor personalizacion 

mapa_mundial_hombres <- mapa_mundial_hombres +
  scale_fill_gradient2(name = "Male Deaths Ratio",
                                    low="yellow", high="red", mid = "grey", 
                                    midpoint = 34)+
  theme_void()+
  labs(title = "Ratio de Muerte de Hombres por Accidente de Auto en el 2016")

mapa_mundial_hombres

#Grafico muerte Mujeres

mapa_mundial_mujeres <-ggplot(mapdata2, aes( x = long, y = lat, group=group)) +
  geom_polygon(aes(fill = Female), color = "black")


#Agregamos mayor personalizacion 

mapa_mundial_mujeres <- mapa_mundial_mujeres + 
  scale_fill_gradient2(name = "Female Deaths Ratio",
                                    low="yellow", high="red", mid = "grey",
                                    midpoint = 7) +
  theme_void()+
  labs(title = "Ratio de Muerte de Mujeres por Accidente de Auto en el 2016")

mapa_mundial_mujeres

#_________________________________________________________________________
#Graficos


#Extra
unique(road_fragile$`Subregion name`)
colnames(road_fragile)

#____________________________________________________________________
#Male plots (region)_________________________________________________

#Plot Media Anual Hombres

plot_MediaAnualH <- road2 %>% ggplot(aes(Year, media_anual_hombres,
                                         color = `Subregion name`,
                                         fill = `Subregion name`))+
  geom_col(position = "dodge" , width = 0.8) + 
  theme_minimal() +
  facet_wrap(. ~ `Subregion name`) +
  labs( y = "Media Muerte Hombres" , title = "Media Anual Muerte Hombres por Region")

plot_MediaAnualH

#Plot Media Anual Mujeres

plot_MediaAnualM <- road2 %>% ggplot(aes(Year, media_anual_mujeres,
                                         color = `Subregion name`,
                                         fill = `Subregion name`))+
  geom_col(position = "dodge" , width = 0.8) +
  theme_minimal() +
  facet_wrap(. ~ `Subregion name`) +
  labs( y = "Media Muerte Mujeres" , title = "Media Anual Muerte Mujeres por Region")

plot_MediaAnualM

#Plot Muertes Hombres Latin caribbean, Andean area, North America

plot_1 <- road %>% filter(Country %in% c("Venezuela","USA", 
                                                  "Dominican Republic")) %>%
  ggplot(aes(Year, Male, color = Country, fill = Country)) +
  geom_col(position = "dodge" , width = 0.8) +
  theme(legend.position = "bottom") +
  facet_wrap(. ~ `Subregion name`) +
  theme_minimal() +
  labs( y = "Ratio Muerte Hombres" , title = "Ratio Muerte Hombres Por Pais y Region" )

plot_1

#Plot Muertes Hombres Central America

plot_HCA <- road %>% filter(`Subregion name` %in% c("Central America")) %>%
  filter(Country %in%  c("El Salvador", "Mexico", "Guatemala")) %>%
  ggplot(aes(Year, Male, color = Country , fill = Country)) +
  geom_point() +
  geom_line() +
  facet_wrap(. ~ `Subregion name`)  +
  theme_minimal() +
  labs( y = "Ratio Muerte Hombres" , title = "Ratio Muerte Hombres Por Pais y Region" )

plot_HCA

#Plot Muertes Hombres Non latin caribbean

plot_HNLC <- road %>% filter(Country %in% c("Barbados", "Suriname", 
                                                     "Saint Lucia")) %>%
  ggplot(aes(Year, Male, color = Country)) +
  geom_point() +
  geom_line() +
  facet_wrap(. ~ `Subregion name`)  +
  theme_minimal() +
  labs( y = "Ratio Muerte Hombres" ,
        title = "Ratio Muerte Hombres Por Pais y Region" )

plot_HNLC

#Plot Muertes Hombres Southern Cone

plot_HSC <- road %>% filter(Country %in% c("Paraguay", "Chile",
                                                    "Argentina")) %>%
  ggplot(aes(Year, Male, color = Country)) +
  geom_point() +
  geom_line() +
  facet_wrap(. ~ `Subregion name`)  +
  theme_minimal() +
  labs( y = "Ratio Muerte Hombres" , 
        title = "Ratio Muerte Hombres Por Pais y Region" ) 

plot_HSC

#Plots Unidos


plot_HCA + plot_HNLC +  plot_1 + plot_HSC



#Southern Cone Male Plot

plotISC <- road_fragile %>% filter(`Subregion name` %in% c("Southern Cone")) %>%
  ggplot()+
  geom_line(mapping = aes(Year, `%Change_Index`), col = "blue",lwd=1)+
  geom_line(mapping = aes(Year, `%Change_male`), col = "red",lwd=1) +
  facet_wrap(. ~ Country) +
  theme_minimal() +
  labs( y = "Variacion Porcentual" , 
        title = "Relacion FSI y Muertes. Region: Southern Cone" ,
        caption = "FSI = Blue | Male Death Ratio = Red")

plotISC

#Non Latin Caribbean Male Plot

plotINLC <- road_fragile %>% filter(`Subregion name` %in% c("Non latin caribbean")) %>%
  ggplot()+
  geom_line(mapping = aes(Year, `%Change_Index`), col = "blue",lwd=1)+
  geom_line(mapping = aes(Year, `%Change_male`), col = "red",lwd=1) +
  facet_wrap(. ~ Country) +
  theme_minimal() +
  labs( y = "Variacion Porcentual" , 
        title = "Relacion FSI y Muertes. Region: Non latin caribbean" ,
        caption = "FSI = Blue | Male Death Ratio = Red")

plotINLC

#Andean Area Male Plot

plotIAA <- road_fragile %>% filter(`Subregion name` %in% c("Andean area")) %>%
  ggplot()+
  geom_line(mapping = aes(Year, `%Change_Index`), col = "blue",lwd=1)+
  geom_line(mapping = aes(Year, `%Change_male`), col = "red",lwd=1) +
  facet_wrap(. ~ Country) +
  theme_minimal() +
  labs( y = "Variacion Porcentual" , 
        title = "Relacion FSI y Muertes. Region: Andean area" ,
        caption = "FSI = Blue | Male Death Ratio = Red")

plotIAA

#Central America  Male Plot

CA_names <- c("Belize","Mexico","El Salvador","Costa Rica",
              "Panama", "Nicaragua")

plotICA <- road_fragile %>% filter(`Subregion name` %in% c("Central America")) %>%
  filter(Country %in% CA_names) %>%
  ggplot()+
  geom_line(mapping = aes(Year, `%Change_Index`), col = "blue",lwd=1)+
  geom_line(mapping = aes(Year, `%Change_male`), col = "red", lwd=1) +
  facet_wrap(. ~ Country) +
  theme_minimal() +
  labs( y = "Variacion Porcentual" ,
        title = "Relacion FSI y Muertes. Region: Central America" ,
        caption = "FSI = Blue | Male Death Ratio = Red")

plotICA

```

## Introducción

El proyecto por realizar tuvo como finalidad analizar las muertes por
causa de accidentes automovilísticos en relación del índice de estados
frágiles, o como se denomina en inglés Fragile State Index. Se tiene la
idea que pueda existir una relación en que mientras más alto sea el
índice, es decir mientras el país se considere "frágil" en base a sus
instituciones nacionales, exista una mayor cantidad de muertes.

Las Interrogantes que se tomarían en cuenta son: 1. ¿Existe una relación
directa entre el Fragile State Index y la cantidad de muertes de los
países? 2. ¿Qué ocurrió con la variación porcentual de muerte a causa de
accidentes automovilísticos si hay una variación negativa con el Fragile
State Index? 3. ¿Se podría confirmar que los países con bajo índice de
Fragilidad de Estado son aquellos con menos muertes a causa de
accidentes automovilísticos?

Para el proyecto se buscó encontrar un patrón en los resultados de
accidentes de tránsito. Al analizar el tópico a tratar se puede intuir
que existen al menos dos patrones. El primero siendo que los países con
mayores accidentes tienen una tendencia a ser países con fragilidad en
sus instituciones. Al mismo tiempo, algunos de los países con menores
accidentes de tránsito son aquellos que tenían menor infraestructura y
desarrollo. A raíz del patrón observado, se tomó interés en evaluar si
esos patrones influyen o no en los accidentes de tránsito, entendiendo
que al evaluar Latino América hay variables que van más allá de
variables políticas que pueda hacer un estado. Por otro lado, se tiene
que entender que en Latino América actúan variables como el nivel de
cultural de ingerir alcohol. En ese sentido, el trabajo busca definir si
estás variables que no se pueden calcular afectan tienen algún impacto o
tiene un peso más importante a la fragilidad del estado.

## Metodología

-   Paquetes por utilizar son los siguientes:

1.  Library(openxlsx)
2.  Library(tidyverse)
3.  Library(readxl)
4.  Library(dplyr)
5.  Library(ggplot2)

-   Limpieza de tabla de datos

-   Unión de Ambas Tablas

-   Realización de diferentes cálculos necesarios para un mayor análisis

-   Realización de gráficos para mejor visualización de los datos

-   Análisis de gráficos y diferentes cálculos obtenidos

## Descripción de los Datos

Se ha extraído una tabla de datos de la Organización Panamericana de la
Salud (OPS). Esta tabla ya se encuentra limpia (limpieza realizada en la
asignación anterior) y está compuesta por países del continente
americano, la subregion, el año, y los valores de *"Male"* y *"Female"*,
los cuales pertenecen a un ratio de muertes por *Road Injury*, es decir,
cantidad de muertes totales sobre cada 100.000 habitantes.

Por otra parte, estos datos se van a contrastar con otra tabla de datos
extraída de la página de [Fragile State
Index](https://fragilestatesindex.org/), la cual estará compuesta por
los índices de fragilidad de estados entre los años 2006 y 2016. Este
índice representa al valor total de la suma de diferentes indicadores
como: Amplia corrupción y comportamiento delictivo, incapacidad para
recaudar impuestos o recurrir al apoyo de los ciudadanos, etc.

A continuación se presentará el inicio y el fin de la tabla de datos.

```{r}
head(road_fragile)
tail(road_fragile)
road_fragile[,10:11]
```

Dentro de la tabla se puede observar dos columnas llamadas
"%Change_Index" y "%Change_male". Las mismas pertenecen a la variación
porcentual del Ratio de Muertes de Hombres y la variación porcentual del
índice de fragilidad de los estadosñ cálculos realizados de la siguiente
manera: ((Valor Observado / Valor Base) - 1) \* 100

Es importante resaltar que el valor base equivale al valor del año 2007
de cada país, para poder realizar el calculo, se agrupo por estado; de
ser otra manera el cálculo no hubiese sido correcto. Con estos datos se
busca mas adelante observar el comportamiento de la variación porcentual
a lo largo de los años.

## Análisis

### Tabla 1 y 2

```{r}
mapa_mundial_hombres
mapa_mundial_mujeres
```

Los gráficos están en base al ratio de muertes automovilísticas de
hombre y de mujer, este indicador es igual a las muertes totales por
accidentes en autos entre cien mil habitantes.

Podemos observar, que gracias al color con el que país este relleno, se
obtiene cual región o territorio tiene el índice más alto, hay que tomar
en cuenta que en la gráfica del ratio por muertes automovilísticas, el
de género masculino va de 0 a 60, y el del género femenino, de 0 a 12,
significando que indicador de las muertes por accidentes de las mujeres
es mucho más bajo que el de hombres.

En los gráficos se muestra que la zona de Centroamérica y Norteamérica
están de color amarillo, esto nos indica que su ratio no es tan elevado,
en cambio en Suramérica, se encuentra Venezuela, que esta coloreada de
rojo, significando que es el país que tiene el mayor ratio de muertes
por accidentes de toda América.

### Tabla 3 y 4

```{r}
plot_MediaAnualH
plot_MediaAnualM
```

En estos gráficos de barras se ven las medias de muerte de hombres y de
mujeres, por regiones, siendo estas, Área andina, Centroamérica, Caribe
latino, Caribe no latino, Norteamérica y el cono Sur.

El Área andina registra las medias más altas, de manera creciente,
seguidas por las gráficas, de Centroamérica y Caribe latino, siendo muy
parecidas entre si, decrecientes. En el cono Sur también se demuestran
cifras altas de media crecientes. En Norteamérica las cifras son muy
constantes y bajas, y en la región Caribe no latina son datos bajos con
respecto a las primeras cuatro zonas mencionadas y han decrecido desde
los años dos mil y han seguido constantes.

### Tabla 5

```{r}
plot_1
```

#### Venezuela, República Dominicana y Estados Unidos.

Se seleccionaron tres países, cada uno correspondiendo a su nivel de
ratio y a una región, aquí se intenta lograr una comparación entre tres
regiones, Venezuela, representando a el Área andina, Estados Unidos
demostrando la zona Norte de América y República Dominicana
correspondiendo a los países Caribe latinos.

Aquí se puede observar las diferencias entre los tres países, Venezuela
se encuentra con un ratio muy elevado, que continúa creciendo al pasar
de los años, en cambio Estados Unidos, a medida que pasa el tiempo, han
logrado disminuir este indicador, manteniéndose baja, y Republica
Dominicana muestra cifras muy cambiantes, es un país muy fluctuante,
sube en el periodo del año 2000 hasta en 2003, 2004, luego disminuye
bruscamente hasta el 2010, en donde vuelve a tener un crecimiento, y de
aquí en adelante se ha mantenido constante en ese valor.

### Tabla 6

```{r}
plot_HCA
```

#### Centro América. (México, Guatemala, El Salvador)

Con este gráfico se puede observar el crecimiento y decrecimiento de
este ratio en México, Guatemala y El Salvador.

México tiene pendiente creciente, con medida que pasa el tiempo, México
ha dejado que este ratio aumente. Guatemala es un país que su índice se
ha mantenido relativamente igual, y El Salvador, ha tenido un gran
decrecimiento, se puede notar como desde el año 2000 han disminuido el
valor del ratio de una manera rápida y eficiente.

### Tabla 7

```{r}
plot_HNLC
```

#### Caribe no latino. (Barbados, Saint Lucia, Surinam)

En este gráfico se aprecia el ratio, a través del tiempo, de los países
Barbados, Saint Lucia y Surinam.

Barbados es un país isleño el cual muestra cifras fluctuantes pero
bajas, el territorio de Surinam presenta cifras bastante altas en su
ratio, y es una cifra un tanto descontrolada con respecto a los años
2000. Las cifras de Saint Lucia se asemejan a las de Barbados, las
cifras de la isla son un tanto descontroladas, pero relativamente más
altas que las de Barbados.

### Tabla 8

```{r}
plot_HSC
```

#### Cono sur. (Argentina, Chile, Paraguay)

En el cono sur, específicamente en Argentina, Chile y Paraguay, se
muestran cifras un tanto interesantes, esto se debe a que Argentina, con
el pasar del tiempo, con base en el 2000, su índice ha ido en aumento,
pero sigue teniendo ratios bajos en comparación a otros países, en
cambio Chile, sus cifras han ido disminuyendo, significando que han
tenido un mejor control sobre estos sucesos. Paraguay, por otra parte,
es un país que desde el año 2000 sus ratios han ido en un aumento
drástico, terminando, para el 2016 con uno de los ratios más altos, no
solo de la región, sino de todo el continente americano.

### Tabla 9, 10, 11 y 12

```{r}

plotISC 
plotINLC
plotIAA
plotICA

```

### Relación FSI/Muertes

#### Cono Sur (Argentina, Brasil, Chile, Paraguay, Uruguay)

El Cono Sur presenta algunos casos como el de Argentina, Brasil y
Uruguay en donde el FSI y las muertes se comportan de igual manera.
Algunas tienen un comportamiento muy similar en el periodo evaluado, en
algunos otros se comporta de manera similar en algún periodo en
específico. Sin embargo, Paraguay y Chile tienen un comportamiento
diferente entre ambas rectas.

#### Caribe no Latino (Bahamas, Barbados, Granada, Guyana, Jamaica, Surinam)

En la región de los países caribeños no latinos, hay escenarios como los
de Bahamas, Jamaica y Surinam, en los cuales su índice de fragilidad se
mantiene casi igual, y, sus ratios por muertes de accidentes vehiculares
varia, porcentualmente, muy poco, en cambio Guyana demuestra también una
variación muy leve en su FSI (Índice de fragilidad de estado) pero su
variación porcentual en sus ratios de muerte ha disminuido de manera
significativa, por otro lado, el país isleño de Barbados tiene un
aumento elevado en su variación de muertes por accidentes, pero su
índice de fragilidad de estado se ha mantenido igual a través de los
años, y por último tenemos a Granada, que es un país con un FSI estable,
pero su variación porcentual de las muertes disminuye y aumenta con el
pasar del tiempo.

#### Región Andina (Bolivia, Colombia, Ecuador, Perú, Venezuela)

La tendencia de los países en la región andina en la mayoría de los
casos se comporta en relación con la variación porcentual del FSI. A
medida que varía positiva o negativamente el FSI, hay una tendencia de
la misma forma con un pequeño retraso, aun así tienen una tendencia a
seguir el comportamiento del FSI. En los países donde no existe está
relación (Bolivia y Colombia) hay una comportamiento negativo drástico.

#### Centroamérica (Belice, Costa Rica, El Salvador, México, Nicaragua, Panamá)

En el subcontinente centroamericano todos los países tienen variaciones
porcentuales, de su índice de fragilidad del estado, iguales, se han
mantenido casi igual con el pasar del tiempo, pero aquí se puede notar
como en cada uno de ellos este indicador guarda relación con la
variación porcentual de las muertes por accidentes.

En Belice y El Salvador la variación de su FSI se nota que ha disminuido
un poco, pero su ratio de muertes, su variación porcentual ha disminuido
de manera significativa en los últimos años, diciendo que si guardan una
relación, en Costa Rica, Nicaragua y México, ocurre algo distinto, su
FSI disminuye un poco, pero el comportamiento porcentual de los ratios
de muerte aumentan y disminuyen constantemente a través del tiempo, en
cambio Panamá es un país el cual su índice de fragilidad ha disminuido
bastante, al igual que su variación de ratios de muerte, lo cual
demuestra que se relacionan.

## Conclusiones

Un estado frágil es aquel que no tiene la capacidad de brindar bienestar
en general a gran parte de su población, hace referencia a un desorden
nacional que reúne elementos que caracteriza una ingobernabilidad, sobre
todo indica un quiebre a nivel de instituciones. Si existe una relación
directa entre el índice de fragilidad de los estados y la cantidad de
muertes a causa de accidentes de automóviles; no obstante, para un
análisis más completo se deben tomar en cuenta otras variables que no
son excluyentes de las consideradas para el Índice de Fragilidad por
Estado. Del mismo modo, cuando el Índice de Fragilidad de los Estados
disminuye, en algunos casos la variación porcentual de las muertes a
causa de accidentes de automóvil aumenta. En ese sentido, se evidencia
la teoría de que si existe una relación directa. Por otro lado, hay
variables del Índice de Fragilidad de los Estados que si afectan a las
muertes por dicha causa, sobre todo a nivel instituciones. Sin embargo,
existen casos en que el índice disminuye, pero también disminuye la
variación porcentual de las muertes, como es el caso de Perú. Existen
casos en los que se mantiene igual, no varía. Este planteamiento es
evidencia de que, en efecto, el Índice de Fragilidad no es la única
variable que debe ser considerada a la hora de estudiar las causas de
las muertes por accidentes automovilísticos.

## Consideraciones y Limitaciones

Si bien existe una relación entre el índice de fragilidad de los países
y las muertes a causa de accidentes de tránsito, no se puede asegurar
con un 100% de certeza que es la razón única o principal. El trabajo se
ve limitado ya que existen muchas variables que pueden influir en los
accidentes automovilísticos. Por tanto, se considera que, para efectos
de un mejor resultado, se deben tomar en cuenta otras variables para una
mayor profundidad de análisis. Además, para llegar a una conclusión
acerca de la relación, es fundamental tomar en cuenta que el contexto de
cada país es diferente, y si bien existen países que pueden presentar
similitudes en sus variables, cada uno debe tener un análisis individual
y es por esto que, un análisis más exhaustivo con otras técnicas de
Rstudio y más variables es pertinente.
